【裁判字號】    89,上更(一),534
【裁判日期】    900418
【裁判案由】    過失致死
【裁判全文】
臺灣高等法院刑事判決                          八十九年度上更(一)字第五三四號
    上  訴  人  戊○○
    即  被  告
    選任辯護人  吳榮宗
右列被告因過失致人於死案件，不服臺灣臺北地方法院八十六年度訴字第二三八號，
中華民國八十六年九月十二日第一審判決（起訴案號：臺灣臺北地方法院檢察署八十
五年度偵字第二○七七二號），提起上訴，經判決後，由最高法院發回更審，本院判
決如左：
    主  文
原判決撤銷。
戊○○從事業務之人，因業務上之過失致人於死，處有期徒刑貳年，緩刑伍年。
    事  實
戊○○於民國八十五年間，擔任臺北市百會有限公司之登記負責人，其夫張坤河亦實
際參與營運。該公司未經許可，擅自在臺北縣平溪鄉嶺腳瀑布區域設置遊樂區一處，
利用基隆河上游支流地勢落差形成自然景觀，以清潔費名目向遊客收費供人遊憩，戊
○○平日因而亦與張坤河共同管理該處遊樂場所。同年八月間，賀伯颱風過境，遊樂
區內原設數支水深警告標示牌多遭吹毀，且水量較大，戊○○夫婦身任公司業務之執
行，因自己從事上述瀑布遊樂區業務之行為，對於當地天然景觀可能產生暗流、漩渦
及因強勁水流垂直沖刷造成潭水深不可測等情形，負有防止遊客發生溺水危險之義務
，應注意及時修繕補足設置警告標示，並採取其他一切足可避免前述危害之防護、救
生措施，依其現實環境，亦無任何不能為此注意之客觀障礙，竟不為注意，仍在未盡
設置、維護相關防險能事之情況下，隨意開放該遊樂區，供不特定遊客付費進入足以
發生上述一定危險之親水區域。同月廿五日上午，臺北市大進補習班學生王蕾江等多
人相偕前往該遊樂區旅遊，戊○○當天亦在現場售票，與張坤河及大進補習班隨護教
師陳冠榮、廖桂昆均未注意適時提醒學生不可戲水，致陳安迪等誤入行水區域玩樂，
於當日中午十二時廿分左右發生推擠失足意外，落入十餘公尺之深潭，經廖桂昆與在
場其他學生試圖集結人鏈營救，終因水深落差極大，紛紛滑落潭中，廖桂昆、王蕾江
、周佩欣、周聖祥、陳安迪、覃銘輝六人因而溺水窒息死亡。經被害人家屬庚○○、
甲  ○、乙○○、丙○○、丁○○、己○○告訴，由臺灣臺北地方法院檢察署檢察官
偵查起訴。
    理  由
一認定犯罪事實所憑之證據及理由：
(一)上訴人為本案事故發生處所百會有限公司之登記負責人，有公司執照影本附卷可憑
  ，並經其在偵查中自白「（公司）是我的名義申請，實際上是我們二人共同處理」
  等語（相卷第廿四頁），與證人張坤河所供上訴人曾於假日前往瀑布區幫忙之情形
  互核亦無不符（偵卷第卅八頁）。又其曾於案發當日在現場出售門票，亦經證人即
  遊客徐淑君於偵查中結證無誤（偵卷第廿二頁）。足認確有參與該公司經營之事實
  ，其為從事業務之人，已無疑義。
(二)前述因業務上怠於注意之事實，有下列積極證據可資證明：
1.證人陳冠榮於偵審中，一再證稱事發當天現場未見警告標示或救生工具，發生事故
  後，亦未有何救生人員到場施救（相卷第七三頁，原審卷第六三頁）。證人即遊客
  郭寶霞、徐淑君在偵查中，亦各證述當日未見警告標示，同學在瀑布區戲水時亦無
  人出面阻止，事發後現場未發現救生設備（偵卷第廿一頁）。又依證人即原平溪警
  察分駐所所長陳景勤所述，事故發生當時，水潭旁邊僅有一支業者設立警告標示，
  通往瀑布路上另有一支鄉公所設置之警告標示（原審卷第一一一頁），顯見事故發
  生之前，現場所存在之水深警告標示業已寥寥無幾，與上訴人所提照片顯示現場警
  告標示為數不多（偵卷第十六頁）、及其自承賀伯颱風過境後現場原設水深警告標
  示多遭風毀之情形相互吻合。
2.證人即中國潛水會會長林誠洋就其測量事故發生地區水深情形所為證言，亦稱「水
  深兩米處有一塊大石頭，其餘地方都是鵝卵石，因颱風過後沒多久，瀑布水量比較
  大，所以在瀑布下方被刷成肚袋狀，袋狀最深地方有八米深，瀑布上層有四個水
  柱匯集在水潭後，下層又有一個瀑布，因為下層瀑布的水量只有上層瀑布一半，所
  以我們判斷，有一半水量會從地底滲過來，加上水底裏有很多漏斗狀的水流，吸力
  很大而且鵝卵石本身很滑，不容易站立」、「只要在瀑布區水域跌倒，都有危險存
  在」、「因為不容易站立」、「即使水面很平靜也是很危險」、「人一驚慌就會想
  站起來吸氣，剛好鵝卵石很滑不容易站立，再來如果剛好在袋狀區域附近瀑布衝下
  來會產生水回流，會將人帶往瀑布區域」（原審卷第九十頁以下）。是百會有限公
  司利用基隆河上游支流之地勢落差所形成之瀑布景觀經營遊樂區，客觀上足可產生
  暗流或漩渦，復經過垂直強勁水流沖刷，深不可測，在在隱藏危險，至堪認定，並
  有相驗卷宗所附現場照片足憑。
3.上訴人夫婦從事該遊樂區之業務管理，並以清潔費名目向不特定之遊客售票營利，
  （見卷附門票三紙），依據刑法第十五條第二項規定，對於自己在該瀑布區域經營
  遊樂區可能導致遊客發生之前述危險，自應負擔防止其發生之義務。竟於風災過後
  水勢較大期間，既未及時修繕、補設警告標示，又未採取其他一切足可避免前述危
  害之防護、救生措施，卷查亦無任何不能為此注意之客觀障礙，其怠於為業務上必
  要之注意，在安全條件不足之情況下，率行開放該遊樂區供不特定遊客付費進入足
  以發生上述一定危險之親水區域，導致遊客失足落水喪生，過失情節至為顯然。
二對於被告有利辯解不予採納之理由：
(一)上訴人否認對於本案事故具有過失，辯稱：1.其僅為百會有限公司名義上之登記負
  責人，並不與聞實際業務，2.本案遊樂區並未開放遊客戲水，亦未販賣浮板以供戲
  水，自無設置救生設備之必要，3.百會有限公司確有在現場設置警告標示，僅因當
  時颱風甫行過境，原設警告標示遭風吹毀，其曾口頭告知遊客不可下水，應已盡注
  意防止危害發生之能事，被害人陳安迪等係因遊客戲水時彼此推擠失足所致，應非
  可歸責於上訴人夫婦云云。並於本院前審聲請傳訊證人即生還遊客陳冠榮等人、履
  勘現場以及調閱張坤河所涉違反山坡地保育利用條例案件卷宗，以查明本案事故是
  否另有其他起果因素。
(二)惟查：1.上訴人確曾參與公司業務經營，有如前述，雖其否認此部分事實，但未據
  提出具體反證以供調查，空言所辯不足以推翻對其不利之積極證據。2.如上所述，
  本案防險責任之基礎，在於上訴人夫婦利用具有天然危險之瀑布區域營業謀利，因
  而負有防止遊客不當接近水域以免遭害之義務，則上訴人有無販賣戲水器具或以他
  法積極提供水上遊樂措施，對於本案過失責任之判斷均無影響，亦不得因其並未提
  供水上遊樂設施而免除備置安全維護（含救生）設備之責。3.上訴人之所以具有業
  務過失，正在於其未適時有效設置、維護現場安全設備，其在颱風過境、現場水深
  警告標示多遭吹毀之情況下，仍不先盡相關維修義務，草率開放遊樂區供不特定遊
  客付費進入足以發生上述一定危險之親水區域，自不得託詞風災之前曾經設置警告
  標示而免責。至其聲稱曾經口頭提醒遊客不可下水云云，與證人郭寶霞、徐淑君所
  述情形顯不一致，上訴人又未提出任何反證，所辯亦無足採。關於本案事故發生之
  原因，被害人生前與其他學生在水中相互推擠導致失足，及其隨隊教師未盡適當導
  護責任，縱亦不無疏失，而上訴人之夫張坤河固亦難辭其咎，但與上訴人之過失皆
  為就同一危害結果所平行存在之原因力，亦無從據以切斷上訴人過失行為與被害人
  死亡事故間之因果關係；所請傳訊陳冠榮等人、履勘現場及調閱張坤河所涉另案卷
  宗，對於本案上訴人所應自負之刑事責任判斷自亦不生影響，無須調查。
三論罪科刑之理由：
(一)上訴人所為，觸犯刑法第二百七十六條第二項之罪。其以一個過失行為，同時侵害
  被害人六人之生命法益，依刑法第五十五條規定，僅從一罪處斷。
(二)原審據以論罪科刑，雖非無見，但事實欄內認定上訴人未於瀑布水域設置警告標示
  ，與卷存證據顯示事故發生當時現場確仍留有一支業者所設警告標示之情形尚不相
  符，不無證據上理由矛盾之違法。被告上訴否認犯罪雖無可取，但原判決既有可議
  ，仍屬無可維持，應由本院撤銷並自為判決。
(三)審酌上訴人利用具有危險之自然環境經營公眾遊憩事業，怠於盡其業務上之注意義
  務，對於多人造成無可回復之生命損害，事後迄未與被害人家屬達成和解賠償損害
  ，及其僅具國民小學教育程度，智識淺薄，在百會有限公司雖登記為負責人，但實
  際上由其夫執行主要業務，以及被害人方面對於事故發生亦非全無過失等一切情狀
  ，認宜量處如主文所示之刑。
(四)依據卷附本院被告全國前案紀錄表所載，上訴人未曾受有期徒刑以上刑之宣告。其
  為傳統婦女，因從夫營商疏忽觸法（張坤河因同一事故，業經本院另案判處罪刑）
  ，且年事已高，經此科刑教訓應能知所警惕而不致再犯。所宣告之有期徒刑，認以
  暫不執行為適當。併予宣告緩刑五年，以啟自新。
四適用之法條：
  刑事訴訟法第三百六十九條第一項前段、第三百六十四條、第二百九十九條第一項
  前段，刑法第第二百七十六條第二項、第五十五條、第七十四條第一款，罰金罰鍰
  提高標準條例第一條前段。
本案經檢察官吳國南到庭執行職務
中    華    民    國       九十      年       四      月      十八      日
                              臺灣高等法院刑事第廿庭
                                  審判長法  官  葉  麗  霞
                                        法  官  李  錦  樑
                                        法  官  林  勤  綱
右正本證明與原本無異。
如不服本判決應於收受送達後十日內向本院提出上訴書狀，其未敘述上訴之理由者並
得於提起上訴後十日內向本院補提理由書（均須按他造當事人之人數附繕本）。
                                        書記官  鐘  麗  芳
中    華    民    國       九十      年       四      月      十九      日
附錄本案論罪科刑法條全文
刑法第二百七十六條第二項：
從事業務之人，因業務上之過失致人於死者，處五年以下有期徒刑或拘役，得併科三
千元以下罰金。


司法院資訊處製作；財團法人民間司法改革基金會備份。
